---
title: "R Notebook"
output: github_document
---

# Dans cette première étape, nous chargeons les packages nécessaires (DADA2 et d'autres) et définissons le chemin d'accès au dossier contenant les fichiers de séquences.

```{r}
# Charger le package DADA2
# Le packageVersion permet de vérifier la version de dada2 installée.
 library(dada2); packageVersion("dada2")
```
# Nous listons les fichiers .fastq.gz pour les lectures forward (fnFs) et reverse (fnRs) et extrayons les noms des échantillons à partir des noms de fichiers

```{r}
# Définir le chemin vers le dossier contenant les séquences
path <- "/home/rstudio/DADA2-et-Phyloseq"  # Modifier le chemin si nécessaire

# Lister les fichiers forward et reverse
fnFs <- sort(list.files(path, pattern = "_1.fastq.gz", full.names = TRUE))  # Lectures forward
fnRs <- sort(list.files(path, pattern = "_2.fastq.gz", full.names = TRUE))  # Lectures reverse

```
```{r}
# Extraire les noms d'échantillons à partir des fichiers
sample.names <- sapply(strsplit(basename(fnFs), "_"), `[`, 1)

```

# étape permet de visualiser les profils de qualité des séquences avant de procéder au filtrage. Cela aide à déterminer les seuils de filtrage optimaux pour chaque jeu de données
```{r}
# Visualiser la qualité des premiers fichiers forward
plotQualityProfile(fnFs[1:2])

# Visualiser la qualité des premiers fichiers reverse
plotQualityProfile(fnRs[1:2])

```
# Dans cette étape, nous filtrons et trimmons les séquences en fonction des seuils de qualité observés dans l'étape précédente. Cela permet de supprimer les bases de faible qualité, les séquences trop courtes et les séquences contenant trop d'erreurs.
```{r}
# Définir le répertoire de sortie pour les fichiers filtrés
filtFs <- file.path(path, "filtered", paste0(sample.names, "_F_filt.fastq.gz"))
filtRs <- file.path(path, "filtered", paste0(sample.names, "_R_filt.fastq.gz"))
```


```{r}
# Créer le répertoire de sortie s'il n'existe pas
if (!dir.exists(file.path(path, "filtered"))) dir.create(file.path(path, "filtered"))
```

```{r}
# Filtrer et trimmer les séquences
out <- filterAndTrim(fnFs, filtFs, fnRs, filtRs, truncLen=c(240, 160),
                     maxN=0, maxEE=c(2,2), truncQ=2, rm.phix=TRUE,
                     compress=TRUE, multithread=TRUE)

```


# Nous utilisons les fichiers filtrés pour apprendre les modèles d'erreurs des séquences forward (errF) et reverse (errR). Ensuite, nous appliquons le débruitage (denoising) pour corriger les erreurs de séquençage et obtenir des séquences uniques.

```{r}
# Apprentissage des erreurs pour les lectures forward
errF <- learnErrors(filtFs, multithread=TRUE)

# Apprentissage des erreurs pour les lectures reverse
errR <- learnErrors(filtRs, multithread=TRUE)

# Visualisation des erreurs (optionnel)
plotErrors(errF, nominalQ = TRUE)
plotErrors(errR, nominalQ = TRUE)
```

```{r}
# Denoising pour les lectures forward
dadaFs <- dada(filtFs, err=errF, multithread=TRUE)

# Denoising pour les lectures reverse
dadaRs <- dada(filtRs, err=errR, multithread=TRUE)

```
# Dans cette étape, nous créons une table de séquences (ASV table) à partir des séquences débruitées et fusionnons les lectures forward et reverse.

```{r}
# Construire la table des séquences (ASV table)
seqtab <- makeSequenceTable(dadaFs)

# Afficher la dimension de la table
dim(seqtab)

```

```{r}
# Fusionner les lectures forward et reverse
mergers <- mergePairs(dadaFs, filtFs, dadaRs, filtRs, verbose=TRUE)

# Construire la table des séquences après fusion
seqtab.merged <- makeSequenceTable(mergers)

# Afficher la dimension de la table fusionnée
dim(seqtab.merged)

```
#Les chimères sont des artefacts de PCR qui peuvent introduire des biais dans l'analyse. Nous utilisons removeBimeraDenovo() pour supprimer les chimères de la table des séquences

```{r}
# Retirer les chimères de la table
seqtab.nochim <- removeBimeraDenovo(seqtab.merged, method="consensus", multithread=TRUE, verbose=TRUE)
```


```{r}
# Calculer le pourcentage de séquences non-chimériques
sum(seqtab.nochim)/sum(seqtab.merged)

```
```{r}
if (!requireNamespace("BiocManager", quietly = TRUE))
    install.packages("BiocManager")
BiocManager::install("dada2")
BiocManager::install("ShortRead")
BiocManager::install("Biostrings")
BiocManager::install("DECIPHER")
install.packages("ggplot2")
BiocManager::install("phyloseq")

```

```{r}
list.files("/home/rstudio/DADA2-et-Phyloseq")

```

```{r}
download.file("https://zenodo.org/record/1172783/files/silva_nr_v132_train_set.fa.gz", 
              destfile = "~/tax/silva_nr_v132_train_set.fa.gz", method = "auto")

```
```{r}
# Définir le chemin complet du fichier Silva
refFasta <- "~/tax/silva_nr_v132_train_set.fa.gz"

```

# Dans cette étape, nous assignons les séquences non-chimiériques à des taxons en utilisant la base de données Silva.


```{r}
taxonomy <- dada2::assignTaxonomy(
  seqs = seqtab.nochim,
  refFasta = refFasta,  # Utilisation du chemin défini correctement
  taxLevels = c("Kingdom", "Phylum", "Class", 
                "Order", "Family", "Genus", 
                "Species"),
  multithread = TRUE,
  minBoot = 60
)


```

```{r}
head(taxonomy)

```

```{r}
taxonomy_df <- as.data.frame(taxonomy)
head(taxonomy_df)

```


```{r}
write.csv(taxonomy, file = "~/taxonomic_assignment.csv")

```

# Nous utilisons l'objet phyloseq pour combiner la table de séquences, la taxonomie et les métadonnées, et pour visualiser la composition taxonomique des échantillons.
```{r}
library(phyloseq)

# Créer un objet phyloseq avec les données de séquence et de taxonomie
physeq <- phyloseq(otu_table(seqtab.nochim, taxa_are_rows = FALSE), 
                   tax_table(taxonomy))

# Visualiser l'objet phyloseq
physeq

```
# Sauvegarde de l'Objet phyloseq

```{r}
saveRDS(physeq, file = "~/phyloseq_object.rds")

```

# Installation et Chargement de ggplot2 pour la Visualisation

```{r}
# Installer ggplot2 s'il n'est pas encore installé
if (!requireNamespace("ggplot2", quietly = TRUE)) {
  install.packages("ggplot2")
}

# Charger ggplot2
library(ggplot2)

```

# Visualisation de la Composition Taxonomique

```{r}
# Visualiser la composition taxonomique au niveau de la famille
plot_bar(physeq, fill = "Family") + theme_bw()

```
# Analyse de la Diversité Beta avec PCoA

```{r}
# Créer une ordination PCoA basée sur la distance de Bray-Curtis
ordination <- ordinate(physeq, method = "PCoA", distance = "bray")

# Visualiser l'ordination avec les échantillons colorés par type d'échantillon
# Remplacez "SampleType" par le nom réel de la variable que vous voulez utiliser pour la couleur
plot_ordination(physeq, ordination, color = "SampleType") + 
  geom_point(size = 4) + 
  theme_bw()

```

# Analyse NMDS de la Diversité Beta

```{r}
# Calculer la distance Bray-Curtis
bray_dist <- distance(physeq, method = "bray")

# Réaliser une analyse NMDS
nmds_ordination <- ordinate(physeq, method = "NMDS", distance = bray_dist)

# Visualiser l'ordination NMDS
plot_ordination(physeq, nmds_ordination, color = "SampleType") + 
  geom_point(size = 4) + 
  theme_bw()

```
# Sauvegarde et Chargement de l'Objet phyloseq

```{r}
# Sauvegarder l'objet phyloseq
saveRDS(physeq, file = "~/phyloseq_object.rds")

# Charger l'objet phyloseq si besoin
physeq <- readRDS("~/phyloseq_object.rds")

```


# Afficher et Vérifier les Objets Importants

```{r}
# Afficher les dimensions et quelques lignes des objets principaux
dim(seqtab.nochim)
head(seqtab.nochim)
head(taxonomy)
head(tax_table(physeq))

```
# Vérification de la Correspondance entre les Colonnes et les Lignes

```{r}
# Vérifier la correspondance des noms de colonnes et lignes
identical(colnames(seqtab.nochim), rownames(taxonomy))

```
# Création d'une Table de Métadonnées

```{r}
# Créer une table de métadonnées fictive avec des informations sur chaque échantillon
sample_names <- colnames(seqtab.nochim)  # Utiliser les noms de colonnes de votre séquence
metadata <- data.frame(
  SampleID = sample_names,
  SampleType = factor(rep(c("Type1", "Type2"), length.out = length(sample_names)))
)

# Définir les noms des lignes de la table de métadonnées pour qu'ils correspondent à ceux de seqtab.nochim
rownames(metadata) <- sample_names

```

#Création et Visualisation de Tableaux de Données

#Ces sections de code permettent de créer des tableaux fictifs pour illustrer les différentes comparaisons entre les échantillons, par exemple, les changements dans les paramètres physico-chimiques ou la diversité alpha.
```{r}
# Créer un tableau pour les paramètres physico-chimiques
physico_chemical_data <- data.frame(
  Parameter = c("Salinity (ppt)", "Precipitation (mm)", "pH", 
                "Total suspended solids (mg/L)", "Turbidity (UNT)", 
                "Apparent color (UC)", "Conductivity (µS/cm)", 
                "Total phosphorous (mg/L)", "Ammonium (mg/L)", 
                "Nitrate (mg/L)", "Nitrite (mg/L)", "Total nitrogen (mg/L)"),
  T1_Dry_Season = c(9.6, 2, 6.6, 27.66, 4.56, 10.73, 247.33, 1.36, 1.03, 1.76, 0.007, 3.23),
  T2_Rainy_Season = c(4.43, 5.1, 6.36, 172.66, 162.66, 241, 369, 0.34, 1.9, 1.23, 0.003, 2.4),
  Fold_Change = c(-2.17, NA, NA, 6.24, 35.67, 22.46, 1.49, -4.0, 1.84, -1.43, NA, NA)
)

# Afficher le tableau
print(physico_chemical_data)

```
# Le tableau de diversité alpha montre les indices de diversité tels que Chao1, Shannon et Simpson pour chaque saison.


```{r}
# Créer un tableau pour les indices de diversité alpha
alpha_diversity_data <- data.frame(
  Index = c("Chao1", "Shannon", "Simpson"),
  T1_Dry_Season = c(85.5, 3.2, 0.78),
  T2_Rainy_Season = c(123.4, 4.1, 0.85)
)

# Afficher le tableau
print(alpha_diversity_data)


```
# Création d'un Tableau pour les Abondances des Phylums Bactériens

```{r}
# Créer un tableau pour les abondances de phylums bactériens
bacterial_abundance_data <- data.frame(
  Phylum = c("Firmicutes", "Bacteroidetes", "Proteobacteria", "Actinobacteria", "Elusimicrobia", "Tenericutes", "Lentisphaerae"),
  T1_Dry_Season = c(30, 25, 20, 10, 5, 5, 5),  # Exemple de valeurs d'abondance pour chaque phylum
  T2_Rainy_Season = c(25, 30, 15, 10, 10, 5, 5)  # Modifier selon les valeurs exactes
)

# Afficher le tableau
print(bacterial_abundance_data)

```

# Exporter les tableaux créés pour les paramètres physico-chimiques, la diversité alpha et l'abondance des phylums bactériens en fichiers CSV.
# Ces fichiers peuvent être utilisés pour un traitement ou une visualisation ultérieure dans d'autres outils.

```{r}
# Exporter les données en CSV
write.csv(physico_chemical_data, file = "~/physico_chemical_data.csv", row.names = FALSE)
write.csv(alpha_diversity_data, file = "~/alpha_diversity_data.csv", row.names = FALSE)
write.csv(bacterial_abundance_data, file = "~/bacterial_abundance_data.csv", row.names = FALSE)

```

# Calculer la différence directe entre les saisons sèche et pluvieuse pour chaque paramètre physico-chimique.Cela permet de visualiser comment chaque paramètre change entre les saisons.

```{r}
# Calculer la différence directe entre T1 et T2 pour chaque paramètre
difference <- physico_chemical_data$T2_Rainy_Season - physico_chemical_data$T1_Dry_Season

# Ajouter la différence au tableau
physico_chemical_data$Difference <- difference

# Afficher les résultats
print(physico_chemical_data)

```
# Exemple de Tableau de Données Étendues pour Comparaison de Saisons


```{r}
# Exemple de tableau avec plusieurs observations pour chaque saison et chaque paramètre
physico_chemical_data_extended <- data.frame(
  Parameter = rep(c("Salinity", "pH", "Total suspended solids"), each = 6),  # 6 répétitions pour chaque paramètre
  Season = rep(c("Dry", "Rainy"), each = 3, times = 3),  # 3 répétitions pour chaque saison, répété pour chaque paramètre
  Value = c(9.6, 9.7, 9.8, 4.4, 4.5, 4.6, 6.5, 6.6, 6.7, 6.2, 6.3, 6.4, 
            27.5, 27.7, 27.8, 172.5, 172.6, 172.7)  # 6 valeurs pour chaque paramètre
)

# Afficher le tableau de données
print(physico_chemical_data_extended)

# Utiliser le test t sur les nouvelles données
t_test_results <- t.test(Value ~ Season, data = physico_chemical_data_extended)

# Afficher les résultats du test t
print(t_test_results)


```
# Visualisation des Paramètres Physico-Chimiques entre les Saisons


```{r}
# Charger ggplot2
library(ggplot2)

# Créer un graphique pour comparer visuellement les deux saisons
ggplot(physico_chemical_data, aes(x = Parameter)) +
  geom_bar(aes(y = T1_Dry_Season, fill = "Dry Season"), stat = "identity", position = "dodge") +
  geom_bar(aes(y = T2_Rainy_Season, fill = "Rainy Season"), stat = "identity", position = "dodge") +
  labs(title = "Comparaison des Paramètres entre les Deux Saisons", y = "Valeur") +
  theme_minimal()

```
# Construction de la Table des Séquences DADA2 (ASV Table)

```{r}
# Construire la table des séquences
seqtab <- makeSequenceTable(dadaFs)

# Afficher les dimensions de la table de séquences
print(dim(seqtab))

```
# Assignation Taxonomique aux Séquences Non-Chimiériques


```{r}
# Assigner la taxonomie aux séquences non-chimiériques
taxa <- assignTaxonomy(
  seqtab.nochim,                        # Table des séquences non-chimiériques
  refFasta = "~/tax/silva_nr_v132_train_set.fa.gz",  # Chemin vers le fichier de référence Silva
  multithread = TRUE
)

# Afficher les premières lignes de la table de taxonomie
head(taxa)

```
# Vérification des Dimensions et de la Taxonomie

```{r}
# Vérification de la dimension et des échantillons de la table des séquences
dim(seqtab.nochim)
summary(rowSums(seqtab.nochim))

# Vérification des premiers rangs taxonomiques assignés
head(taxa)
```
# Création et Visualisation de l'Objet Phyloseq

```{r}
library(phyloseq)

# Créer un objet phyloseq avec la table des séquences (ASV) et la table de taxonomie
physeq <- phyloseq(otu_table(seqtab.nochim, taxa_are_rows = FALSE), 
                   tax_table(taxa))

# Afficher un résumé de l'objet phyloseq
print(physeq)

```
# Créer un graphique en barres montrant la composition taxonomique des échantillons au niveau du phylum.
# Le paramètre "fill = Phylum" indique que chaque barre sera colorée en fonction des phylums bactériens.
# Cela permet de comparer visuellement la proportion de chaque phylum dans les différents échantillons.

```{r}
plot_bar(physeq, fill = "Phylum") + 
  theme_minimal() +
  labs(title = "Composition Taxonomique par Phylum", y = "Abondance relative")

```
# Calculer la richesse alpha pour chaque échantillon à l'aide de la fonction `estimate_richness` de phyloseq.
# La richesse alpha mesure la diversité au sein d'un échantillon individuel.
# Elle inclut des indices comme le Chao1, Shannon et Simpson, qui prennent en compte le nombre d'espèces et leur abondance
```{r}
# Calculer la richesse alpha pour chaque échantillon
alpha_diversity <- estimate_richness(physeq)

# Afficher les premières lignes de la diversité alpha
head(alpha_diversity)

```
```{r}
# Étape 8 : Sauvegarde des résultats avec réduction de la taille des fichiers
# Sauvegarde de la table ASV en format RDS (format binaire compressé)
saveRDS(seqtab_nochim, file = "ASV_table.rds")
```

```{r}
# Sauvegarde des séquences représentatives en format FASTA
asv_seqs <- colnames(seqtab_nochim)
asv_headers <- paste0(">ASV_", seq_len(length(asv_seqs)))
asv_fasta <- c(rbind(asv_headers, asv_seqs))
writeLines(asv_fasta, con = "ASV_sequences.fasta")
```




